【裁判字號】    97,訴,4115
【裁判日期】    980327
【裁判案由】    偽造文書等
【裁判全文】
臺灣板橋地方法院刑事判決              97年度訴字第4115號
公  訴  人  臺灣板橋地方法院檢察署檢察官
被      告  甲○○
選任辯護人  高烊輝律師
上列被告因偽造文書等案件，經檢察官提起公訴（97年度偵字第
8080、8081號），本院判決如下：
    主  文
甲○○行使偽造私文書，足以生損害於他人，處有期徒刑陸月，
如易科罰金，以新臺幣壹仟元折算壹日，減為有期徒刑參月，如
易科罰金，以新臺幣壹仟元折算壹日。
    事  實
一、甲○○於民國95年4 月間召集民間互助會，自任會首，召集
    壬○○等人為互助會員，含會首共計25人，約定每人每月新
    臺幣（下同）3 萬元會款，會期期間自95年4 月起至97年4
    月止，每月5 日晚上7 時許開標，採外標制，底標3,000 元
    、底標上限最高不得超過6,000 元（下稱系爭合會），並由
    甲○○負責收取標金，交付得標會款等事宜，且其於未徵得
    乙○○之同意或授權下，竟冒用乙○○之名義參加系爭合會
    ，並將乙○○列為編號第13號之互助會會員，詎其竟意圖為
    自己不法所有及基於行使偽造私文書之犯意，於95年10月5
    日某時許，在臺北縣板橋市○○路325 巷41號，冒用乙○○
    之名義，偽造「乙○○」之署名1 枚而填具標金為6,000 元
    之偽造標單1 紙，並持之行使參加投標而標得該期（即第7
    期）之會款，再向活會會員李益鑄、賴美琦、壬○○、辛○○、江林羿沛、李明益、陳通敏、己○○、丁○○、劉蒨如
    、庚○○、陳張昭、廖麗鈴（互助單上誤載為「廖麗玲」）
    、丙○○、黃惠珠、魏麗玉、鍾祥明、戊○○等18人收取每
    人3 萬元之合會會款，致李益鑄等人陷於錯誤以為乙○○本
    人投標標得而各交付3 萬元會款予甲○○，甲○○因而取得
    該期合會會款總計54萬元，足以生損害於乙○○及壬○○等
    活會會員；嗣至第16期即96年7 月5 日開標由會員編號第23
    號魏麗玉得標後，遲遲未收到甲○○交付得標之會款，壬○○等人亦察覺有異，甲○○於96年7 月27日召開終止系爭合
    會之會議，壬○○等人始查知上情。
二、案經壬○○、辛○○、丁○○、己○○、戊○○、庚○○、
    丙○○告訴臺灣板橋地方法院檢察署檢察官偵查起訴。
    理  由
壹、證據能力部分：
一、按被告以外之人於審判外之言詞或書面陳述，除法律有規定
    者外，不得作為證據，刑事訴訟法第159 條第1 項定有明文
    。證人即告訴人壬○○、辛○○、丁○○、己○○、戊○○
    、庚○○、丙○○及乙○○於偵查中接受檢察事務官詢問時
    所言，均屬被告以外之人於審判外之言詞陳述，且證人乙○○、丁○○、戊○○所述情節核與渠等於本院審理時證述之
    內容相符，而辯護人主張該證據方法無證據能力，則依上開
    規定，自無證據能力，而不得作為證據。
二、又按刑事訴訟法第159 條第1 項雖規定，被告以外之人於審
    判外之言詞或書面陳述，除法律有規定外，不得作為證據。
    惟同法第159 條之5 明定：「被告以外之人於審判外之陳述
    ，雖不符前4 條之規定，而經當事人於審判程序同意作為證
    據，法院審酌該言詞陳述或書面陳述作成時之情況，認為適
    當者，亦得為證據。」、「當事人、代理人或辯護人於法院
    調查證據時，知有第159 條第1 項不得為證據之情形，而未
    於言詞辯論終結前聲明異議者，視為有前項之同意。」，其
    立法理由在於傳聞證據未經當事人之反對詰問予以核實，乃
    排斥其證據能力。惟當事人如放棄對原供述人之反對詰問權
    ，於審判程序表示同意該等傳聞證據可作為證據，此時，法
    院除認該傳聞證據欠缺適當性外，自可承認其證據能力。又
    當事人、代理人或辯護人於調查證據時，知有刑事訴訟法第
    159 條第1 項不得為證據之情形，卻表示「對於證據調查無
    異議」、「沒有意見」等意思，而未於言詞辯論終結前聲明
    異議者，應視為已有將該等傳聞證據採為證據之同意，最高
    法院93年度台上字第3533號、94年度台上字第2976號判決亦
    採同一見解。經查：本案被告、辯護人及檢察官於本院審判
    期日，對於除上開證據方法外其餘下列經本院調查之證據方
    法，均表示對證據能力不爭執，復於審判期日就本院一一提
    示之前揭證據方法於言詞辯論終結前，均亦未就所調查之證
    據主張有刑事訴訟法第159 條第1 項不得為證據之情形，是
    參照上開說明要旨，本案經調查之證據，均有證據能力，合
    先敘明。
貳、實體方面：
一、訊據被告固坦承伊為系爭合會之會首，而系爭合會第7 期於
    95年10月5 日開標由會員編號第13號以標金6,000 元標得，
    由伊向其他合會會員收取每人3 萬元之合會會款，且伊於第
    16期即96年7 月5 日開標後將系爭合會終止之事實，惟矢口
    否認有何行使偽造私文書及詐欺取財之犯行，並辯稱：伊經
    證人乙○○之同意而以其名義加入系爭合會，因伊於93年4
    月起的第一個會即2 萬元合會，乙○○同意伊用她的名義，
    而伊於95年4 月5 日起第二個會即系爭合會前，伊告知乙○○，並經乙○○同意伊繼續用她的名義參加，況伊找丁○○
    參加時，丁○○曾訊問乙○○有關伊信用狀況、乙○○是否
    有參加系爭合會；另因於95年6 、7 月間有人退會，伊更換
    新會單，伊覺得用乙○○的名義不好，所以伊改回用伊自己
    名義，並託蕭慧貞將退會單轉交予乙○○，故於95年10月5
    日，伊係以伊自己名義填具標單投標云云置辯。辯護人為其
    辯護稱：被告徵得乙○○之同意充任互助會會員，且被告業
    於95年6 、7 月間更換會員名單，將乙○○改換成被告，就
    此並無足生損害於乙○○或公眾之情事，自不該當偽造文書
    之構成要件；況被告既於系爭合會第2 或3 期換製新會單，
    並將第13會之「乙○○」改換成「甲○○」，則於95年10月
    5 日顯以自己名義得標，並無冒用乙○○名義填據標單之必
    要等語。經查：
(一)、於95年4 月間，被告甲○○以其自任會首，召集告訴人壬○○等人為系爭合會會員，含會首共計25人，約定每人每月3
    萬元會款，會期自95年4 月5 日起至97年4 月5 日止，採外
    標制，且於第7 期即95年10月5 日由會員編號第13號會員以
    標金6,000 元標得該期會款，並由被告向活會會員李益鑄、
    賴美琦、壬○○、辛○○、江林羿沛、李明益、陳通敏、己○○、丁○○、劉蒨如、庚○○、陳張昭、廖麗鈴（互助單
    上誤載為「廖麗玲」）、丙○○、黃惠珠、魏麗玉、鍾祥明
    、戊○○等18人收取每人3 萬元會款，被告因而取得該期合
    會會款總計54萬元，以及被告於第16期即96年7 月5 日開標
    後隨即於同年月27日召開終止系爭合會會議之事實，業據被
    告供述明確，核與證人丁○○、戊○○於本院審理時具結證
    述之情節相符，並有被告及告訴人分別提出之互助會單影本
    各1 紙、終止互助會會議出席人員簽名簿暨會議紀錄1 份（
    詳見96年度他字第5825號偵查卷〈下稱96他5825卷〉第5 、
    26頁、96年度他字第6314號偵查卷〈下稱96他6314卷〉第5
    、26、30至31、75頁、本院卷第103 頁）在卷可證。是上開
    事實，足堪認定無訛。
(二)、本案爭點在於被告是否於系爭合會開始前已徵得證人乙○○
    同意或授權由被告以其名義參加系爭合會？及被告是否於95
    年10月5 日冒用「乙○○」之名義偽造標單投標而標得該期
    合會會款？本院得心證之理由，茲分述如下：
１、查被告事先並未徵得證人乙○○之同意或授權，而擅自冒用
    證人乙○○之名義參加系爭合會之事實，業據被告迭於偵訊
    及本院訊問時均供稱：乙○○沒參加系爭合會，伊以乙○○
    名義加入系爭合會等語明確（詳見97他5825卷第30頁、97他
    6314頁第36頁、本院卷第33頁），並據證人乙○○於本院審
    理時具結證述：我沒有參加系爭合會；5 年前被告起一個2
    萬元合會找我參加，我沒參加，她說要開補習班，我因為房
    東的關係不好意思，我跟她說我拿2 萬元借你就好，被告半
    年後有用支票還我錢；被告沒有跟我借我的名字參加系爭合
    會；丁○○在板橋市○○路美髮廳外面遇到我，問我有沒有
    跟被告3 萬元的會，她沒拿會單給我看，只是口頭上說，我
    說沒有且可能只是同名而已，隔1 、2 天後我問被告為什麼
    我名字會在會單上，被告說因為怕她先生知道她在跟會，所
    以寫我的名字，但已經有把名單改回她自己名字並告訴會腳
    ，至於被告何時開會跟會腳說明，我不清楚；丁○○的先生
    並沒有問我這個會是否妥適，事前她跟這個會的事我也不知
    道；我不知道有系爭合會，一直到丁○○問我才知道；約1
    、2 年前中秋節，蕭慧貞拿1 盒花生糖給我並說被告託她拿
    1 個信封要交給我，放在花生糖裡，因為她放在學校我沒有
    去拿，事後她拿花生糖來我家，我打開花生糖盒子裡面並沒
    有她之前所說的信封，我沒有拿到退會單等語（詳見本院卷
    第86至88頁反面）甚明，核與證人丁○○於本院審理時具結
    證述：被告到我家跟我說是乙○○叫她來約我入會，我沒有
    向乙○○求證此事；除了甲○○與方勝憲外，跟會期間我沒
    有找過其他會員，只有在美容院遇過乙○○問她有無跟會，
    因為互助單上有乙○○的名字，所以才想要問她，我沒有拿
    會單給她看，她說沒有跟會，此外並沒有談論其他事，這是
    我跟會後好幾個月後的事；參加系爭合會前，我認識被告，
    是鄰居，但沒有什麼交集，且我及我先生沒有打電話問乙○○，是偵查中檢察官要乙○○資料時，我先生才打電話給乙○○問她家地址，且參加系爭合會之前，我及我先生並沒有
    向乙○○打聽甲○○的信用等語（詳見本院卷第89頁反面至
    93頁）相符，並有前開證人丁○○及戊○○所提出之互助會
    單影本2 紙（詳見97他5825、6314卷第5 頁、本院卷第103
    頁）在卷可證；又衡諸被告辯稱伊事後請託證人蕭慧貞轉交
    付退會單予證人乙○○乙節，業據證人乙○○否認此事，況
    縱認被告曾請託證人蕭慧貞轉交退會單予證人乙○○，然苟
    證人乙○○事先業已同意被告以其名義參加系爭合會者，被
    告何需事後再將證人乙○○之名字更換為「甲○○」？何需
    於合會期間將「乙○○」更換為「甲○○」後，另製作退會
    單予證人乙○○收執？此與常情相悖，則被告辯稱：伊事前
    已徵得乙○○同意伊以其名義參加系爭合會云云，即屬無據
    ，不足採信。故被告未於事前徵得證人乙○○同意而冒用證
    人乙○○名義參加系爭合會之事實，洵堪認定屬實。
２、再查被告於95年10月5 日冒用「乙○○」名義偽造標單投標
    而標得該期會款之事實，業據被告於偵訊時供稱：95年10月
    5 日以6,000 元是伊標的沒錯，伊當時確實未經過乙○○同
    意使用等語（詳見97他5825卷第30頁、97他6314卷第63頁）
    明確，並有證人丁○○於本院審理時具結證述：我於偵查中
    所提出之互助會單（即97他5825、6314卷第5 頁）是被告第
    2 次拿給我的，因她說第1 會95年6 月5 日得標的人有問題
    ，她吃下來，將名字改為方勝憲，原來的名字我忘了，原來
    的會單被告拿回去，被告換會單並未召集會首會腳開會，是
    她自己改好拿給我，是於95年7 月5 日標會過後拿給我；前
    揭互助會單上的日期、金額是我填載的，因開標時我到場，
    有些我沒到場，被告打電話給我告訴我得標之人，我記錄下
    來，第1 次開標是我去，其他次都是由我先生李甲乙去；95
    年10月5 日乙○○得標，該次開標時我沒到場，但我先生有
    去，我先生跟我說是第13會得標，沒有說得標的人姓名，也
    沒有說得標的人沒有到場；我在美容院遇到乙○○並問她是
    否參加系爭合會，當時她是否已得標我不記得，（事後回想
    ）應該還沒有，但我實在不記得看等語（詳見本院卷第89頁
    反面至93頁），以及證人戊○○於本院審理時具結證述：該
    互助會單（即本院卷第103 頁）是被告到我家收會款時順便
    拿給我，這是第2 次改的會單，被告說原來會員賴秋河（音
    譯）部分讓給我，將賴秋河改為我兒子庚○○，後來她又說
    他弟媳不跟會，收不到會錢，讓給我，才改為我的名字戊○○，就是這張會單（即本院卷第103 頁），我先生己○○第
    1 次的名字就是他，之前我有印象拿過上面有記載賴秋河名
    字的會單，後來就換成我現在手上拿的這一張會單，該會單
    上的得標日及金額手寫部分是我填載的，因開會時我幾乎都
    會到，被告當場宣布何人得標，我記錄下來，其他是他來收
    會錢時當面告知我，我記錄下來；95年10月5 日開標時我應
    該有到場，但誰得標我沒有印象，且得標人有無到場，我忘
    了，一般情形是被告說幾號得標，我記錄下來，我根據會單
    號碼唸出上面記載的姓名，被告回應我說對、就是他；開標
    過程，被告拿出標單，該標單上寫名字及金額，印象中沒有
    寫會員編號等語（詳見本院卷第93頁反面至第95頁）綦詳，
    且有前開證人丁○○、戊○○所提出之互助會單可證；又觀
    諸證人丁○○及戊○○前開所提出之互助會單所示，均蓋有
    被告姓名之印文1 枚，且證人丁○○所提之互助會單上得標
    日及標金以電腦繕打部份係自第1 期95年4 月5 日起至第4
    期95年7 月5 日止，證人戊○○所提之互助會單上得標日及
    標金以電腦繕打部份係自第1 期95年4 月5 日起至第3 期95
    年6 月5 日止，其餘各期均以手寫方式記載至第16 期 即96
    年7 月5 日止，且會員編號第1 至25號所示會員姓名、電話
    等內容均相同等情，此為被告所坦認該2 紙會單均是由伊提
    供予證人丁○○及戊○○，因有會員更換等語甚明，核與證
    人丁○○、戊○○前開證述情節相符，顯見前揭互助會單係
    被告於系爭合會第3 、4 期開標後製作分別交予證人丁○○
    、戊○○無訛；復徵諸被告先於本院準備程序訊問時供稱：
    伊只有換過1 次會單云云（詳見本院卷第34頁），嗣證人丁○○、戊○○到院證述互助會單更換情節後，被告卻又改供
    稱：伊最少換過2 次會單給會員，且伊於偵查中所提之互助
    會單就是最後1 份更換過的互助會單云云（詳見本院卷第93
    、96頁），是被告前後供述不一，且揆諸被告所提出之互助
    會單影本1 紙（詳見97他6314卷第26頁）所示，自第1 期95
    年4 月5 日起至第15期96年6 月5 日止之得標日及標金均以
    電腦繕打，且就會員編號第5 號註記「（改名許芸萱）」、
    第6 及10號註記「（轉甲○○）」、第13號會員姓名記載「
    甲○○」部份均與前揭證人丁○○、戊○○所提出之互助會
    單迥異，則被告辯稱：97他6314卷第26頁是伊所提出更改的
    最後1 份互助會單，並交付予會員云云，誠屬可疑。故被告
    所為前開辯詞，顯係屬事後卸責之詞，不足採信。因而，被
    告於95年10月5 日冒用證人乙○○名義投標並標得該期會款
    之事實，足堪認定屬實。
(三)、被告冒用「乙○○」之名義參加系爭合會，並於95年10月5
    日偽造「乙○○」之名義冒標，使不知情之活會會員李益鑄
    等人誤以為證人乙○○確有參加系爭合會且之後得標，而交
    付該期會款予被告，則被告確有意圖為自己不法之所有，以
    上開詐術詐取財物之行為，而被告上開偽造標單、冒標會款
    之行為，使上開被冒標者受有遭其他活會會員追索死會會款
    之危險，且使其他活會會員之財產受有損害，自足以生損害
    於被冒標者及其他活會會員。
(四)、綜上所述，本件事證已臻明確，被告犯行堪以認定，應予依
    法論科。
二、按互助會之標單上記載投標會員之姓名代號及投標金額，依
    習慣其標單上之文字、符號，足以表示某會員願出利息投標
    之一定用意之證明，依刑法第220 條第1 項規定，該標單應
    以私文書論。被告冒用「乙○○」名義，在標單上書寫「乙○○」姓名及所出利息，表示該會員願以所書利息金額標取
    會款之意，並持以行使，向活會會員李益鑄等活會會員詐取
    會款，核其所為，係犯刑法第216 條、第210 條之行使偽造
    私文書罪，及同法第339 條第1 項之詐欺取財罪。被告偽造
    「乙○○」之署押與標金於標單上再持以行使，其偽造署押
    係偽造標單私文書之部分行為應為偽造私文書罪吸收，及其
    偽造私文書之低度行為應為行使之高度行為所吸收，均不另
    論罪。又被告對於活會會員李益鑄等人實施冒標之詐欺取財
    行為，係於同時向各該次開標時活會會員詐取會款，同時侵
    害上開多數活會會員之財產法益，為一行為同時觸犯數個詐
    欺取財罪，為同種類之想像競合犯，應依刑法第55條之規定
    ，從一重僅論以一詐欺取財罪處斷。另其係以一行為同時觸
    犯行使偽造私文書罪及詐欺取財罪，為想像競合犯，應依刑
    法第55條之規定，從一重即行使偽造準私文書罪處斷。爰審
    酌被告並無前科，此有臺灣高等法院被告前案紀錄表1 份在
    卷可按，其素行尚可，惟其犯罪之動機、目的、手段實屬可
    議，且對於被害人等所生之損害合計達54萬元，金額不斐，
    及迄今尚未賠償被害人等所受之損害，以及其犯後否認犯行
    之態度等一切情狀，量處如主文所示之刑，並諭知易科罰金
    之折算標準，以資懲儆。末查被告本件行使偽造私文書之犯
    罪時間為96年4 月24日以前，合於中華民國96年罪犯減刑條
    例第2 條第1 項第3 款之減刑條件，應減其宣告刑二分之一
    ，如主文所示，並諭知易科罰金之折算標準。至被告所偽造
    之標單（含其上偽造之「乙○○」署名1 枚）1 紙並未扣案
    ，因該標單係為標會所用，衡情於開標後即已撕毀滅失，復
    查無其他證據足資證明該標單尚未滅失，故該標單及其上所
    偽造之簽名，本院自毋庸併予宣告沒收，附此敘明。
據上論斷，應依刑事訴訟法第299 條第1 項前段，刑法第216 條
、第210 條、第339 條第1 項、第55條、第41條第1 項前段，刑
法施行法第1 條之1 第1 項、第2 項前段，中華民國96年罪犯減
刑條例第2 條第1 項第3 款、第7 條，判決如主文。
本案經檢察官江祐丞到庭執行職務。
中    華    民    國    98    年    3     月    27    日
                  刑事第十七庭審判長法  官  林淑婷
                                    法  官  邱景芬
                                    法  官  饒金鳳
以上正本證明與原本無異。
如不服本判決，應於判決送達後10日內，向本院提出上訴書狀，
且上訴書狀應敘述具體理由，而上訴書狀未敘述上訴理由者，應
於上訴期間（即自收受判決書之翌日起算10日）屆滿後20日內補
提理由書。
                                    書記官  王春森
中    華    民    國    98    年    3     月    27    日
附錄本案論罪科刑法條全文：
中華民國刑法第216 條：
行使第210 條至第215 條之文書者，依偽造、變造文書或登載不
實事項或使登載不實事項之規定處斷。
中華民國刑法第210 條：
偽造、變造私文書，足以生損害於公眾或他人者，處5 年以下有
期徒刑。
中華民國刑法第339 條：
意圖為自己或第三人不法之所有，以詐術使人將本人或第三人之
物交付者，處5 年以下有期徒刑、拘役或科或併科1 千元以下罰
金。
以前項方法得財產上不法之利益或使第三人得之者，亦同。
前二項之未遂犯罰之。


司法院資訊處製作；財團法人民間司法改革基金會備份。
